【裁判字號】    99,重訴,199
【裁判日期】    990824
【裁判案由】    拆屋還地等
【裁判全文】
臺灣臺中地方法院民事判決  99年度重訴字第199號
原      告  臺灣省臺中農田水利會
法定代理人  己○○○○○○○○.
訴訟代理人  楊盤江律師
被      告  丙○○
訴訟代理人  蔡得謙律師
            何立斌律師
複代理人    丁○○
上列當事人間拆屋還地等事件，本院於民國99年8月10日言詞辯
論終結，判決如下：
    主      文
被告應將坐落臺中市○區○○段九小段一九─一九地號土地上如
附圖所示Ａ部分，面積一五七平方公尺之鐵皮屋拆除，並將土地
返還原告。
被告應給付原告新台幣伍萬零貳佰玖拾伍元，及自民國九十九年
五月五日起至清償日止，按年息百分之五計算之利息，並自民國
九十九年五月五日起至返還前項土地之日止，按年給付原告新台
幣柒萬玖仟壹佰貳拾捌元。
原告其餘之訴駁回。
訴訟費用由被告負擔拾分之捌，餘由原告負擔。
本判決第一、二項原告勝訴部分，於原告以新台幣貳佰參拾壹萬
元供擔保後，得為假執行；但被告如以新台幣陸佰玖拾萬捌仟元
預供擔保，得免為假執行。
原告其餘假執行之聲請駁回。
    事實及理由
一、按法定代理人其代理權消滅者，訴訟程序在有法定代理人或
    取得訴訟能力之本人，承受其訴訟以前當然停止；承受訴訟
    人，於得為承受時，應即為承受之聲明。他造當事人，亦得
    聲明承受訴訟，民事訴訟法第170條、第175條第1項及第2項
    分別定有明文。查本件原告之法定代理人於原告起訴時原為
    賴平雄，嗣於本件訴訟繫屬中即民國99年6月1日變更為蔡篤
    乾，有原告提出之當選證書及原告函在卷可稽，原告並具狀
    聲明承受訴訟，核與前揭規定相符，應予准許，合先敘明。
二、次按訴狀送達後，原告不得將原訴變更或追加他訴。但有下
    列各款情形之一者，不在此限：三、擴張或減縮應受判決事
    項之聲明者，民事訴訟法第255條第1項第3款亦有明文。原
    告提起本件民事訴訟，原本於民法第767條規定之所有物返
    還請求權、同法第179條規定之不當得利返還請求權請求被
    告拆屋還地及給付相當於租金之損害金，就損害金部分，原
    就起訴前5年損害金之金額，請求按土地面積申報地價年息
    10％計算之損害金，合為新台幣(下同)1,537,200元(計算式
    ：16,800元／平方公尺×183平方公尺×10％×5年＝1,537,
    200元)。嗣於訴狀送達被告後，於99年8月10日言詞辯論期
    日仍本於民法第767條規定之所有物返還請求權、同法第179
    條規定之不當得利返還請求權，請求被告拆屋還地及給付相
    當於租金之損害金，惟就損害金部分，原就起訴前5年損害
    金之金額，減縮為自98年9月8日起算，即自98年9月8日起算
    至起訴前即99年4月27日合計232日，依原告請求按土地面積
    申報地價年息10％計算之損害金，合即為195,414元(計算式
    ：16,800元／平方公尺×183平方公尺×10％×232日／365
    日＝195,414元)。核屬減縮應受判決事項之聲明，核與民事
    訴訟法第255條第1項第3款之規定相符，亦應准許，合亦先
    敘明。
三、原告主張：坐落台中市○區○○段九小段19-19地號土地為
    原告所有，遭被告無權占有，在其上有違章建築，被告並於
    98年12月22日出具切結書，切結將於99年2月28日自行拆除
    ，迄今仍未拆除。被告就系爭土地上之建物已有事實上處分
    權。爰依民法第767條之規定請求拆屋還地。又原告基於不
    當得利請求權，按申報地價年息10%請求被告給付相當於租
    金之損害金，系爭土地自93年1月迄今，申報地價均為16,80
    0元/平方公尺。自98年9月8日起算至起訴前即99年4月27日
    合計232日，依原告請求按土地面積申報地價年息10％計算
    之損害金，合為195,414元(計算式：16,800元／平方公尺×
    183平方公尺×10％×232日／365日＝195,414元)。起訴後
    每年之損害金為307,440元(16,800元×183平方公尺×10%=3
    07,440元)。並聲明：(一)、被告應將坐落臺中市○區○○段
    九小段19─19地號土地上之建物拆除，將土地返還原告；並
    給付原告195,414元，及自起訴狀繕本送達翌日起至清償日
    止，按年息5%計算之利息，並自起訴狀繕本送達翌日起至返
    還土地之日止，按年給付原告307,440元；(二)願供擔保，請
    准宣告假執行。
四、被告抗辯：被告並未在系爭土地上搭蓋建物，被告並無系爭
    建物之事實上處分權，被告現亦無占有使用系爭土地及建物
    ，無處分建物權能，原告請求拆除違建並返還土地及請求給
    付相當於租金之不當得利，均無理由。系爭建物原由訴外人
    戊○○父親搭建，其父親去世後，由其父親之繼承人繼承。
    訴外人戊○○縱以契約欲移轉系爭建物事實上處分權之行為
    ，並無獲得其他被繼承人之同意，為無權處分，不發生移轉
    系爭建物事實上處分權之效力。訴外人戊○○自90年至98年
    間才是無權占用系爭土地並有得利益之人，被告並無系爭建
    物之事實上處分權，且迄無占有使用該建物之事實，未受有
    利益。原告之前請求補償是以申報地價年息6％計算，原告
    請求以年息10％計算亦屬過高。並聲明：(一)原告之訴及假執
    行之聲請均駁回；(二)如受不利判決，願供擔保免為假執行。
五、兩造不爭執之事實：
(一)坐落台中市○區○○段九小段19-19地號土地為原告所有，
    面積183平方公尺，自93年1月至99年1月申報地價均為16,80
    0元/平方公尺。
(二)被告於98年12月22日曾出具切結書，內容略為：於99年2月
    28日願自行將台中市○區○○段九小段19-19地號土地上之
    建物，全數拆除完畢。
六、得心證之理由：
    本件兩造厥有爭執者，為被告應否拆除建物並返還土地？原
    告得否請求相當於租金之損害額？並其金額為何？查：
(一)按所有人對於無權占有者，得請求返還之，民法第767條前
    段定有明文。再房屋之拆除，為事實上之處分行為，未經辦
    理所有權第一次登記之建物，有事實上處分權之人，有拆除
    之權限。原告主張坐落台中市○區○○段九小段19-19地號
    土地為原告所有，被告就在系爭土地上無權占有之違章建築
    有事實上處分權，被告並出具切結書，切結將自行拆除之事
    實，業據原告提出系爭土地登記謄本、地籍圖謄本、照片及
    切結書為證，系爭土地上如附圖所示編號A，面積157平方公
    尺之鐵皮屋，並無權占有系爭土地，該鐵皮屋現無人居住，
    荒廢中等情，並經本院到場勘驗及囑託臺中市中山地政事務
    所派員測量屬實，製有勘驗筆錄及有該所99年6月29日中山
    地所二字第0990009333號函及該函所檢附之土地複丈成果圖
    在卷可按。至兩造就被告就系爭建物有無事實上處分權之爭
    執，原告除提出上開切結書為證外，並聲請訊問證人戊○○
    。證人戊○○並於本院99年8月10日言詞辯論期日證述：「
    當時我要拆除土地上房屋，被告來找我說房屋還可以使用，
    就由我直接轉讓給被告，這個房子是我父親所搭，我父親其
    他繼承人都同意由我使用，並有同意我訂立此協議書，就房
    子做處理。後來被告有把東西搬到房子裡面，就是因為簽了
    這個協議書。我已經把房子讓與給被告，由被告全權處理」
    等語，有該日言詞辯論筆錄在卷可考，並有該證人提出之水
    利地承租協議書附卷可參。被告並對：被告於98年12月22日
    曾出具切結書，內容略為：於99年2月28日願自行將台中市
    ○區○○段九小段19-19地號土地上之建物，全數拆除完畢
    等情所不爭執，並自認：立有上開證人提出之水利地承租協
    議書，並於立上開協議書後，將機器搬進系爭建物等情。雖
    被告否認證人戊○○之證言，並聲請傳訊其他繼承人。惟按
    證人為不可代替之證據方法，如果確係在場聞見待證事實，
    而其證述又非虛偽者，縱令證人與當事人有親屬、親戚或其
    他利害關係，其證言亦非不可採信，最高法院亦著有53年度
    台上字第2673號判例意旨足資參照。證人戊○○雖在本院於
    99年6月23日至現場勘驗時證述：其彼此繼承人未說系爭建
    物歸證人戊○○，只是一向由證人戊○○使用，由證人戊○
    ○出租，出租予訴外人陳世良，訴外人陳世良再分租予訴外
    人乙○○，證人戊○○未出租被告等語，證人陳世良、乙○
    ○、甲○○○並亦於該日證述：是向證人戊○○承租，期間
    為90年5月至97年8月底，其再分租予乙○○，分租期間為93
    年左右至96年，96年以後證人戊○○直接出租予乙○○；其
    向證人戊○○承租系爭建物角落一部分，承租約5、6年，現
    未使用；系爭土地剛開始是洪明在使用等語，固亦有本院上
    開勘驗筆錄在卷可稽，亦有被告提出之里長證明書在卷可佐
    。然上開證人在本院於99年6月23日至現場勘驗時所證述之
    情節，均係原系爭建物使用之狀態，並未及於被告與證人戊
    ○○所立上開協議書情事，自未能認證人戊○○之證言有何
    不實。證人戊○○之證言，並無證據足認為虛偽，已難認有
    不實。且該證人復經結證，更難認有虛偽。再證人戊○○於
    本院在99年6月23日至現場勘驗時即已證述：被告曾經把機
    器搬進系爭建物內等語，亦有該日筆錄可憑。此證述與其於
    本院99年8月10日言詞辯論期日證述及所提出之上開協議書
    記載情節均相符合。再依上開協議書、原告提出之里長證明
    書、被告提出之申請書、棄權書所示，亦明系爭土地原由證
    人戊○○使用而申請向原告承租，證人戊○○於98年7月3日
    撤銷申請，改由使用中之證人乙○○於98年7月10日申請向
    原告承租，嗣因證人戊○○與被告於98年9月7日書立上開協
    議書，將系爭建物事實上處分權歸被告取得，即由被告於98
    年9月30日取得里長出具承接使用地上建物之里長證明書，
    憑以辦理向原告申請承租系爭土地事宜；證人戊○○及乙○
    ○並均於98年10月16日書立棄權書，各載明：「同意拋棄水
    利地承租權及地上建物所有權、使用權」、「同意拋棄水利
    地承租權」等內容。是證人戊○○之證述，與上開事實均相
    符合，當為可採。被告空言否認證人戊○○之證言，自無可
    信。至被告雖又抗辯：訴外人戊○○以契約移轉系爭建物事
    實上處分權之行為，未獲得其他被繼承人之同意云云，並聲
    請訊問其他繼承人。然按買賣並非處分行為，故公同共有人
    中之人，未得其他公同共有人之同意，出賣公同共有物，應
    認為僅對其他公同共有人不生效力，而在締約當事人間非不
    受其拘束，最高法院亦著有71年台上字第5051號判例意旨足
    資參照。是知就公同共有物為處分所立之債權契約，無論其
    他公同共有人事前有無同意或事後是否承認，該債權契約在
    締約當事人間，均不發生是否無效之問題。證人戊○○與被
    告所立之上開協議書，即無無效問題。再證人戊○○並已證
    述其他繼承人並同意其就系爭建物移轉事實上處分權予被告
    之處分行為，而證人戊○○之證言並已可採。是亦應認證人
    戊○○所為移轉系爭建物事實上處分權之行為業經得其他公
    同共有人之同意。被告猶聲請訊問其他繼承人，核亦無再予
    調查之必要。是知被告業已取得系爭建物之事實上處分權無
    訛。被告辯稱：其就系爭建物無事實上處分權云云，自無可
    採。系爭建物現雖無人使用，但仍留存於現場，則仍屬占用
    系爭土地。被告既已取得系爭建物之事實上處分權，該建物
    並無權占有系爭土地。從而，原告本於所有權之作用，訴請
    被告應將其無權占用如主文第1項所示土地上之建物予以拆
    除，並將該土地返還原告，為有理由。原告就此部分之請求
    ，於未占用範圍，即無理由。
(二)再按無法律上之原因受有利益，而致他人受損害者，應返還
    其利益，民法第179亦有明文；又城市地方房屋之租金，以
    不超過土地及其建築物申報總價年息10％為限，土地法第97
    條第1項亦有明文。再土地法第97條關於房屋及基地計收租
    金之規定，於損害賠償事件雖非當然一體適用，然亦未嘗不
    可據為計算賠償之標準，最高法院亦著有49年度台上字第12
    30號判例意旨足資參照。系爭建物現雖無人使用，但仍留存
    於現場未拆除，被告仍屬受有占用系爭土地之利益。被告無
    權占用原告所有系爭土地而受有占用利益，並致原告受有損
    害，原告就系爭土地被占用部分，即得依上開規定請求返還
    利益。惟系爭建物占用系爭土地部分核為157平方公尺，即
    僅得就該占用部分計算損害金。又查本件系爭土地申報地價
    自93年1月迄今均為每平方公尺16,800元，有原告提出之地
    價謄本在卷可憑。而系爭土地位於臺中市○○路、學府路及
    忠孝路交岔路口，並位於建成路邊，臨近多為商家，商業繁
    榮、交通便利，惟被告就占用部分，為一層樓之鐵皮屋，現
    無人居住，荒廢中等情，亦據本院會同臺中市中山地政事務
    所人員至現場勘測屬實，製有上開本院勘驗筆錄及該所上開
    土地複丈成果圖附於卷內可稽。本院審酌系爭土地之坐落位
    置、工商繁榮程度、可得利用之經濟價值，被告利用狀態等
    情事，認原告主張應以土地申報總價額年息10％計算被告應
    給付之損害金，尚屬過高，應以系爭土地依其占用土地面積
    申報總價年息3％計算相當於租金之損害金，始為合理。是
    被告應給付自98年9月8日起至起訴前即99年4月27日合計232
    日之損害金即為50,295元(計算式：16,800元／平方公尺×
    157平方公尺×3％×232日／365日＝50,295元)，並自起訴
    狀繕本送達翌日即99年5月5日起至返還系爭土地日止，按占
    用範圍系爭土地申報總價年息3%計算相當於租金之損害金按
    年給付79,128元(16,800元×157平方公尺×3%=79,128元)。
    原告就此部分之請求，即於上開範圍內，洵屬正當，應予准
    許，逾此請求之範圍，即屬無據，應予駁回。
(三)綜上所述，即知原告依民法第767條前段規定之所有物返還
    請求權、同法第179條規定之不當得利返還請求權，請求被
    告拆屋還地及返還不當得利，即於請求：被告應將坐落臺中
    市○區○○段九小段19─19地號土地上如附圖所示Ａ部分，
    面積157平方公尺之鐵皮屋拆除，並將土地返還原告；並應
    給付原告50,295元，及自起訴狀繕本送達翌日即99年5月5日
    起至清償日止，按年息5%計算之利息，並自起訴狀繕本送達
    翌日即99年5月5日起至返還前項土地之日止，按年給付原告
    79,128元範圍內，洵屬正當，應予准許，逾此請求之範圍，
    即屬無據，應予駁回。兩造均陳明願供擔保，聲請宣告假執
    行及免假執行，經核於第1、2項原告勝訴部分，於法並無不
    合，爰分別酌定相當擔保之金額，併准許之。至原告敗訴部
    分，其假執行之聲請因訴之駁回而失所附麗，不予准許。
七、兩造其餘之主張、攻擊防禦方法及舉證，均對本判決之結果
    不生影響，爰不一一論述，亦附敘明。
八、民事訴訟費用負擔之依據：民事訴訟法第79條。
中    華    民    國    99    年    8     月    24    日
                  民事第二庭    法  官  陳秋月
正本係照原本作成。
如對本判決上訴，須於判決送達後20日內向本院提出上訴狀。
中    華    民    國    99    年    8     月    24    日
                                書記官  楊金池

司法院資訊處製作；財團法人民間司法改革基金會備份。
